【裁判字號】    95,上國易,15
【裁判日期】    971028
【裁判案由】    國家賠償
【裁判全文】
臺灣高等法院民事判決                95年度上國易字第15號
上  訴  人  乙○○
訴訟代理人  曾國龍律師
複 代理 人  林天財律師
            林春金律師
被 上訴 人  台北縣政府
法定代理人  甲○○
訴訟代理人  丁○○
            丙○○
上列當事人間請求國家賠償事件，上訴人對於中華民國95年6月
13日臺灣板橋地方法院93年度國字第27號第一審判決提起上訴，
並為訴之追加，本院於97年10月14日言詞辯論終結，判決如下：
    主  文
上訴駁回。
被上訴人應再給付上訴人新台幣柒萬柒仟玖佰壹拾元。
第二審訴訟費用由上訴人負擔；追加訴訟費用由被上訴人負擔。
    事實及理由
一、上訴人上訴本院後主張自民國90年6月21日起至93年12月21
    日（即起訴狀繕本送達日）止，系爭土地尚有因被上訴人鋪
    設道路所受之損害，聲明被上訴人應再給付新台幣（下同）
    77, 910元。核係基於同一基礎事實所為訴之追加，於民事
    訴訟法第446條第1項、第255條第1項第2款規定尚無不合，
    應予准許。
二、上訴人主張：被上訴人為配合臺灣省政府辦理台北防洪初期
    治理工程用地三重堤防與二重疏洪道三重地區拆遷戶安置作
    業，實施「蘆洲市南港子市地重劃」（下簡稱系爭重劃案）
    ，上訴人及林清皇等人共有坐落臺北縣蘆洲市○○段第257
    、258、259號3筆土地（下稱系爭土地，86年地籍圖重測前
    為和尚洲南港子段第223-1、222-1、216-1地號），原屬於
    系爭重劃案範圍內之土地，被上訴人之公務員於執行職務辦
    理重劃時，因過失漏未將系爭土地列入系爭重劃案範圍內；
    此係行政怠惰，若列入市地重劃範圍，系爭土地可分配取得
    之建物面積為44.853215坪，依目前市場評估價格為12,572,
    356元，而系爭土地依目前使用情況，評估價格僅為10,085,
    123元，因未列入重劃範圍之損失達2,487,233元，上訴人持
    分為9.87%，上訴人之損失金額為245,987元。並因而致上訴
    人參與重劃所分配取得之土地即蘆洲市○○段686、687、68
    8之地號因系爭道路未開通而成為袋地，其損失經鑑定機關
    評估為5,485,553元，依上訴人持分比例，上訴人得請求之
    損失金額為542,191元，合計為788,178元。另追加主張被上
    訴人自90年6月21日起未經上訴人等共有地主同意，在系爭
    土地上施築道路，為無權占用，應賠償相當租金之損害，經
    鑑定機關評估月租為18,798元，依上訴人之持分比例計為
    1,855元，被上訴人應自90年6月21日起至93年12月21日止，
    按月給付1,855元，合計為77,910元等語。爰依據國家賠償
    法第2條第2項前段等規定，聲明：1.原判決關於駁回後開第
    二項部分廢棄，2.上開廢棄部分，被上訴人應給付上訴人
    788,178元暨自起訴狀繕本送達翌日起至清償日止，按年息
    百分之五計算之利息。3、被上訴人應再給付上訴人77,910
    元（上訴人起訴請求被上訴人給付788,178元及法定遲延利
    息，並自93年12月22日即起訴狀繕本送達翌日起至受領補償
    費之前一日即94年12月20日止，按月給付1,859元。原審僅
    就自93年12月22日起至94年12月20日止按月給付1,855元部
    分為上訴人勝訴之判決，餘為其敗訴判決。被上訴人就其敗
    訴部分未聲明不服；上訴人僅就788,178元本息部分提起上
    訴，其餘敗訴部分亦未聲明不服）。
三、被上訴人則以：市地重劃實施辦法第7條第2項於87年12月9
    日修正前原規定：都市計畫指定整體開發之地區，其以市地
    重劃方式開發者，「得」以都市計畫指定整體開發地區為重
    劃地區範圍。系爭土地重劃區之都市計畫-細部計畫於83 年
    8月15日發布實施後，被上訴人即依市地重劃實施辦法第8條
    評估實施初勘、複勘，研擬市地重劃計畫書報經臺灣省政府
    同意備查，計劃書並自85年4月12日起公告一個月期滿確定
    ，系爭土地雖為細部計畫之道路用地，惟當時法令係「得」
    納入重劃範圍，並非即為市地重劃之一部分；且系爭土地已
    辦理重測，原為和尚州南港子段已變更為中原段，系爭土地
    經都市計劃已完成重測，實無再進行地籍整理之必要，故無
    參與列入重劃之實益，況查本件重劃計劃書公告期間，上訴
    人並未異議。至原證7之函文僅在於說明系爭土地為都市計
    劃中細部計劃之道路用地，並非謂系爭土地即為土地重劃範
    圍。另被上訴人所屬工務局並非土地重劃主管機關，吳技士
    所為之陳述係在誤解之情形下所為。又系爭土地路已無法納
    入市地重劃範圍，經依法徵收後，上訴人已於94年12月21日
    受領徵收補償費1,393,171元，上訴人權益並未受損等語，
    資為抗辯。聲明：上訴及追加之訴均駁回。
四、上訴人主張：系爭土地應納入系爭市地重劃內卻因行政怠惰
    而漏列等情，無非以被上訴人回覆第三人林志雄之函（即原
    證七）及台北縣蘆洲市公所函附會議紀錄二件（即原證六）
    暨被上訴人回覆監察院監察業務處、內政部營建署中部辦公
    處函（即上證一）等件為論據。按國家賠償法第二條第二項
    規定：「公務員於執行職務行使公權力時，因故意或過失不
    法侵害人民自由或權利者，國家應負損害賠償責任。公務員
    怠於執行職務，致人民自由或權利遭受損害者亦同」。公務
    員不作為致人民自由或權利遭受損害固非不得請求國家賠償
    ，惟須法律規定之內容非僅屬授予國家機關推行公共事務之
    權限，而其目的係為保護人民生命、身體及財產等法益，且
    法律對主管機關應執行職務行使公權力之事項規定明確，該
    管機關公務員依此規定對可得特定之人所負作為義務已無不
    作為之裁量餘地，猶因故意或過失怠於執行職務，致特定人
    之自由或權利遭受損害，被害人始得依國家賠償法第二條第
    二項後段，向國家請求損害賠償，觀之司法院大法官會議釋
    字第469號解釋理由書甚明。查系爭土地86年地籍圖重測前
    為和尚洲南港子段第223-1、222-1、216-1地號，依本件重
    劃案之法律依據即83年8月12日發布實施之細部計劃，系爭
    土地原為該細部計劃之道路用地。此有被上訴人回覆第三人
    林志雄之函（即原證七）為憑，系爭土地未列入本件重劃案
    範圍，亦為兩造所不爭，且有85年3月19日經臺灣省政府函
    覆同意備查之市地重劃計畫書可考（見原審卷第二宗第94頁
    至第109頁），並據被上訴人提出系爭重劃案之地籍套繪圖
    為證（見原審卷第二宗第190頁）。惟按市地重劃地區範圍
    其邊界如何劃定，81年8月26日公布修正市地重劃實施辦法
    第7條第一項原規定：重劃地區範圍應儘量配合都市計畫之
    閭鄰單位辦理，其邊界並應依左列原則劃定：一、明顯之地
    形、地物。二、非屬整個街廓納入重劃區○○○街廓分配線
    。三、計畫道路中心線。但路寬在八公尺以下或都市計畫附
    帶以市地重劃方式開發者，得將道路全寬納入重劃區。此僅
    為原則性之揭示，至85年1月3日始增訂同條第二項規定：都
    市計畫指定整體開發之地區，其以市地重劃方式開發者，「
    得」以都市計畫指定整體開發地區為重劃地區範圍。87年12
    月9日同條第二項修正方規定：都市計畫指定整體開發之地
    區，其以市地重劃方式開發者，「應」以都市計畫指定整體
    開發地區為重劃地區範圍，並得分區辦理市地重劃；其經依
    第8條評估實施市地重劃確有困難者，應檢討都市計畫後再
    行辦理重劃。但依當時（81年8月26日公布修正）之同辦法
    第8、第9條規定：主管機關勘選市地重劃地區時，就左列事
    項加以評估：一、都市計畫。二、土地所有權人意願。三、
    地區發展潛力。四、人口成長情形與建地需求量。五、地區
    現況。六、重劃後地價預期增漲幅度。七、財務計畫。八、
    其他特殊事項。勘選市地重劃地區評估作業要點，由省（市
    ）政府定之。選定之重劃地區尚未發布細部計畫或其細部計
    畫需變更者，應於完成細部計畫之擬定或變更程序後，再行
    辦理重劃。但選定重劃之地區，其主要計畫具有都市計畫法
    第22條第1項規定之內容者，得先依主要計畫辦理重劃，以
    配合擬定細部計畫。可知主管機關選定市地重劃範圍時，都
    市計劃固為其重要之參考要素，但仍須斟酌其他情事，以計
    畫之重劃土地因整體重劃可獲得最高利益為全盤考量而取捨
    ，尚非僅需依據都市計劃之內容實施重劃即為已足。前揭規
    定參互以觀，足見當時主管機關就是否選定為市地重劃範圍
    ，非無行政裁量之餘地，即難謂主管機關公務員依此規定對
    可得特定之人所負作為義務已無不作為之裁量餘地。其次被
    上訴人所屬工務局吳技士及城鄉局之公務員於92年8月6日、
    93年6月9日於台北縣蘆洲市公所會議報告時，雖分別略謂系
    爭土地為系爭重劃案之一部份云云（見原證六），然此顯與
    被上訴人所提出之前揭系爭重劃案之地籍套繪圖不符（見原
    審卷第二宗第190頁），且市地重劃案之主辦單位乃地政局
    ，是前開公務員就非其權責事項之陳述，自難遽採為系爭土
    地已列入系爭重劃案之證據。又被上訴人回覆監察院監察業
    務處、內政部營建署中部辦公處函（即上證一）等文雖略載
    ：該計劃道路未將該段道路納入重劃一併取得，致影響重劃
    開發效果及土地所有人權益，因重劃作業之地籍整理及土地
    分配成果於88年4月公告期滿確定.... 已無法重新納入重劃
    區辦理重劃取得等旨；然該函同時載明：本案辦理重劃作業
    過程中，未將旨揭道路納入重劃一併取得，涉本府地政局業
    管權責部分，請逕予回復陳情人等文義。參以被上訴人委託
    規劃設計之內政部土地重劃工程局所屬公務員即證人孫淼證
    述：「我們當時拿到地籍圖是樁位圖，並沒有地號，系爭土
    地當時是否列入土地重劃範圍不清楚，我們是根據台北縣政
    府審核過之預算書圖施工，預算書圖沒有地號，根據都市計
    劃中心樁施工，與地號無關，我們僅根據都市計劃按圖施工
    」，並經當場提示上訴人所提出該局之施工圖經其辨示後陳
    證：系爭圖面是我們之施工圖，施工圖並沒有地號等語。是
    被上訴人辯稱：我們重劃時並未將系爭土地列入系爭重劃範
    圍，是委託設計之內政部土地重劃工程局施工繪圖時，誤將
    系爭土地列入施工範圍等語（見原審卷第二宗第164頁至第
    167頁），即非無稽。亦難憑前揭上證一函文，遽為不利被
    上訴人之認定。
五、上訴人主張蘆洲市○○段686、687、688地號重劃後因未開
    設道路而成袋地一節，經查此三筆土地重劃前為和尚洲南港
    子段第223、222、216地號，與系爭土地即和尚洲南港子段
    第223-1、222-1、216-1地號位置毗連，有地籍圖可資參照
    ，而系爭土地依83年8月12日發布實施之細部計劃為道路用
    地，已如前述，此道路用地未列入系爭重劃範圍，復如前述
    ，即難謂因重劃而成袋地，況系爭土地業經闢建為道路用地
    ，則前揭686、687、688地號土地已非袋地，上訴人請求該
    土地成為袋地之損失，顯屬無據。
六、系爭土地雖已列入都市計劃中細部計劃之道路用地，惟當時
    未經公告徵收，且既未列入市地重劃範圍，被上訴人委託規
    劃設計施工之內政部重劃工程局卻誤將系爭土地列入道路之
    施工範圍而予施工成為道路，致上訴人受有損害，被上訴人
    因獲得相當於租金之利益，上訴人自得依據不當得利之規定
    請求賠償；又被上訴人自承系爭土地自民國90年6月21日起
    施工鋪設道路等情（見原審卷第一宗第43頁、第44頁），則
    上訴人於本院追加請求自是日起至93年12月21日（即起訴狀
    繕本送達日）止，因被上訴人鋪設道路所受之損害，亦屬有
    據；經斟酌系爭土地依目前現況使用月積算租金為18,798元
    ，有政大不動產鑑定股份有限公司估價報告書可參，上訴人
    持分為9.87%，上訴人每月所受損害為1,855元（上訴人請求
    被上訴人自起訴狀繕本送達翌日（即93年12月22日）起至94
    年12月20日即上訴人受領徵收補償費之前一日止，按月給付
    1,855元部分已確定），依同一標準計付77,910元，核屬正
    當有據，應予准許。
七、綜上所述，上訴人依國家賠償法第二條第二項規定，請求被
    上訴人給付788,178元本息，為無理由，不應准許。其聲請
    再鑑定核無必要，應併予駁回。原審就此部分為上訴人敗訴
    之判決，並無不合。上訴意旨指摘原判決此部分不當，求予
    廢棄改判，為無理由，應予駁回。
八、兩造其餘攻擊方法及證據，經審酌後認為於本判決不生影響
    ，爰不一一論述。
九、據上論結，本件上訴為無理由，追加之訴為有理由，依民事
    訴訟法第449條第1項、第78條，判決如主文。
中    華    民    國    97    年    10    月    28    日
                    民事第十庭
                        審判長法  官  黃豐澤
                              法  官  林麗玲
                              法  官  吳謀焰
正本係照原本作成。
不得上訴。
中    華    民    國    97    年    10    月    29    日
                              書記官  鄭淑昀


司法院資訊處製作；財團法人民間司法改革基金會備份。
